---
title: "Differential Expression Analysis"
author: "Tanya Beril Korkmaz"
date: "2023-12-19"
output: html_document
---

```{r setup, include=FALSE}
knitr::opts_chunk$set(echo = TRUE, message = FALSE, warning = FALSE)
```

Öncelikle kullanacağımız kütüphaneleri yüklememiz gerekli. Özellikle `DESeq2` kütüphanesini Bioconductor platformu üzerinden yüklemeniz tavsiye edilir.

```{r}
library("DESeq2")
library("pheatmap")
library("ggplot2")
library("kableExtra")
```

Örneklerimizin sahip oldukları metadata bilgilerini yükleyelim. 

```{r}
metadata <- read.table(file = "data_ozlem_k.txt", sep = " ")
colnames(metadata) <- c("sample", "layout", "condition")
tool <- "bowtie2"
```

Aşağıdaki tabloda çalıştığımız örnekler hakkındaki metaveri bilgisi bulunmaktadır:

```{r}
kable(metadata)
```

Her örneğe ait gen anlatım matrislerini alarak, tek bir matriste birleştirelim:

```{r}
count_matrix <- read.table(file = paste0("results/counts/counts-", 
                                         metadata$sample[1],"-", 
                                         tool, 
                                         ".txt"), header=T)
count_matrix <- count_matrix[ ,c(1,7)]
rownames(count_matrix) <- count_matrix$Geneid
count_matrix$Geneid <- NULL
colnames(count_matrix) <- metadata$sample[1]
  
for (i in 2:nrow(metadata)){
  data <- read.table(file = paste0("results/counts/counts-", 
                                   metadata$sample[i],"-", 
                                   tool, 
                                   ".txt"), header=T)
  data <- data[ ,c(1,7)]
  rownames(data) <- data$Geneid
  data$Geneid <- NULL
  colnames(data) <- metadata$sample[i]
  count_matrix <- merge(x = count_matrix ,y = data, by = 'row.names')
  rownames(count_matrix) <- count_matrix$Row.names
  count_matrix$Row.names <- NULL
}

```

Şimdi de elimizdeki sayı matirisinin boyutlarına bakalım:

```{r}
dim(count_matrix)
```

Şimdi de, elimizdeki matrisi `DESeq2` objesi haline getirelim. Bunun için `count_matrix` ve `metadata` verilerini birleştireceğiz.

```{r}
dds <- DESeqDataSetFromMatrix(countData = count_matrix, 
                              colData = metadata, 
                              design=~condition)
dds <- DESeq(dds)
```

Sonraki aşamada

```{r}
# consider removing low abundant genes
keep <- rowMeans(counts(dds)) >= 10
deleted <- rowMeans(counts(dds)) < 10

dds <- dds[keep,]

cntmatrix <- counts(dds, normalized=T)
res <- results(dds)
res <- res[order(res$padj),]
```

```{r}
plot(hclust(dist(x = t(cntmatrix))))
```


```{r}
pca<-prcomp(x = t(cntmatrix))

d <- as.data.frame(pca$x)
d$condition <- metadata$condition

ggplot(d, aes(x=PC1, y=PC2, color=condition)) + geom_point()
```


```{r}
maxFold<-max(res$log2FoldChange[!is.na(res$log2FoldChange)])
minFold<-min(res$log2FoldChange[!is.na(res$log2FoldChange)])

par(mfrow=c(1,1))
with(res, plot(log2FoldChange, -log10(pvalue), pch=20, main="Volcano plot", xlim=c(minFold, maxFold)))
with(subset(res, padj<.01), points(log2FoldChange, -log10(pvalue), pch=20, col="blue"))
with(subset(res, padj<.01 & abs(log2FoldChange)>2), points(log2FoldChange, -log10(pvalue), pch=20, col="orange"))

```


```{r}
result <- data.frame(GeneID = rownames(res),BaseMean=res$baseMean, FoldChange=res$log2FoldChange, Padj=res$padj, P=res$pvalue)

```

```{r}
ups <- subset(x = result, subset = FoldChange > 5 & Padj < 0.001)
downs <- subset(x = result, subset = FoldChange < -5 & Padj < 0.001)
m <- rbind(ups,downs)
rownames(m)<-m$GeneID
sig <- cntmatrix[m$GeneID,]
logsig <- log2(sig)
logsig <- logsig[rowSums(logsig) != -Inf,]
pheatmap(mat = logsig)

write.table(file = "significant_genes.csv", sep = ";", quote = FALSE, x = m, dec = ",")
```

