---
title: "RNA-seq"
author: "nursenakocaturk"
date: "23 03 2023"
output: html_document
---

```{r setup, include=FALSE}
knitr::opts_chunk$set(echo = TRUE)
```

Örnek tablodaki çalıştır sütununu kullanarak, sayma işlemini gerçekleştirmek istediğimiz dosyalara giden tam yolları oluşturuyoruz:

```{r}
library("Rsamtools")
filenames <- dir(".", pattern = "sorted.bam", full.names = T)
filenames
```

BAM dosya listesi:

```{r}
bamfiles <- BamFileList(filenames, yieldSize=2000000)
bamfiles
```

Hizalama dosyalarındaki kromozom adları ve dizi uzunlukları:

```{r}
seqinfo(bamfiles[1])
```

GenomicFeatures(Gen modellerini kolayca içe aktarma ve sorgulama) paketinden makeTxDbFromGFF kullanarak bir TxDb ("transkript veritabanı"nın kısaltması) oluşturuyoruz. Bir TxDb nesnesi, eksonlar, transkriptler ve genler gibi çeşitli aralığa dayalı nesneleri oluşturmak için kullanılabilen bir veritabanıdır. Okumaları veya parçaları saymak için gene göre gruplandırılmış eksonların bir listesini yapmak istiyoruz.

Burada bir GTF dosyasından yüklemeyi göstereceğiz:

```{r}
library("GenomicFeatures")
gtffile <- dir(".", pattern = "gtf", full.names = T)
gtffile
txdb <-  makeTxDbFromGFF("https://ftp.ncbi.nlm.nih.gov/genomes/all/GCF/000/412/675/GCF_000412675.1_ASM41267v1/GCF_000412675.1_ASM41267v1_genomic.gff.gz", format="gff")
```

Aşağıdaki satır, gene göre gruplanmış tüm eksonların bir GRangesList'ini (eksonları gene göre gruplandırmak veya eksonları transkripte göre gruplandırmak) üretir. Listenin her elemanı, bir gen için eksonların GRanges nesnesidir.

```{r}
ebg <- exonsBy(txdb, by="gene")
ebg
```

Bu hazırlıklardan sonra asıl sayım kolaydır. Bunu, GenomicAlignments (Kısa genomik hizalamaların temsili ve manipülasyonu) paketinden summarizeOverlaps işlevi yapacaktır. Bu deney hakkında çeşitli bilgiler içeren ve aşağıda daha ayrıntılı olarak açıklanacak olan SummarizedExperiment nesnesini oluşturur

Birden fazla çekirdek kullanılarak sayım yapılmak isteniyorsa aşağıdaki sayım çağrısından önce kayıt ve BiocParallel (Paralel değerlendirme) paketinden MulticoreParam veya SnowParam fonksiyonları kullanılabilir.

```{r}
library("GenomicAlignments")
library("BiocParallel")
```


```{r}
register(MulticoreParam(2))
```

Aşağıdaki çağrı, sayılarla birlikte SummarizedExperiment nesnesini oluşturur:

```{r}
se <- summarizeOverlaps(features=ebg,
      reads=bamfiles,
      mode="Union",
      singleEnd=FALSE,
      ignore.strand=TRUE,
      fragments=TRUE )
```

Mode bağımsız değişkeni, ne tür okuma çakışmalarının sayılacağını açıklar. singleEnd öğesini FALSE olarak ayarlamak, deneyin çift uçlu okumalar ürettiğini gösterir ve biz bir gen için sayıma doğru bir çift okumayı yalnızca bir kez saymak istiyoruz. Fragment bağımsız değişkeni, singleEnd=FALSE olduğunda, eşleştirilmemiş okumaların sayılması gerekip gerekmediğini belirtmek için kullanılabilir (fragments=TRUE ise evet).

Ne elde ettiğimize bir bakalım:

```{r}
se
```

Bir vektörün, matrisin, tablonun, veri çerçevesinin veya fonksiyonun ilk veya son kısımlarını döndürür.

```{r}
head( assay(se) )
```

SummarizedExperiment boyutunu (deney matrisinin boyutu) basitçe dim ile sorabiliriz:

```{r}
dim(se)

```

```{r}
nrow(se)
```

```{r}
ncol(se)
```

Bir matrisin her satırındaki değer aralığını alır

```{r}
rowRanges(se)
```

```{r}
length(rowRanges(se))
```

```{r}
rowRanges(se)[[1]]

```

```{r}
str(metadata(rowRanges(se)))
                    
```

```{r}
colData(se)
```

```{r}
colnames(se)

```

```{r}
bamfiles
```

```{r}
sampleTable$Run
```

```{r}
colData(se) <- DataFrame(sampleTable)
colData(se)
```

```{r}
library("Rsubread")
fc <- featureCounts(files=filenames,
annot.ext=gtffile,
isGTFAnnotationFile=TRUE,
isPairedEnd=TRUE)
```

```{r}
colnames(fc$counts) <- sampleTable$Run
head(fc$counts)
```



